---
title: "Épisode 1 — Les cambriolages, ou pourquoi 'la France dangereuse' est une illusion statistique"
subtitle: "L'illusion des petits nombres, série en 10 actes"
author: "Sacha Zaouati"
date: today
format:
  html:
    toc: true
    code-fold: true
    theme: cosmo
execute:
  warning: false
  message: false
---

## Le constat

[À RÉDIGER : voir `redactions.md` (à côté) — section §1. Trois versions disponibles, à mélanger.]

![L'effet visuel : courbes nettes à gauche (peu d'habitants, peu de cambriolages possibles) ; nuage diffus à droite (grande population, taux qui se stabilise)](empreinte_vs_nuage.svg)

## La méthode

```{r setup}
library(duckdb)
library(DBI)
library(dplyr)
library(ggplot2)
library(scales)
library(plotly)
library(htmlwidgets)

con <- dbConnect(duckdb::duckdb(), dbdir = ":memory:")

# Chemins relatifs depuis episodes/01_cambriolages/ vers data/
csv_path <- "../../data/delinquance/donnee-data.gouv-2025-geographie2025-produit-le2026-02-03.csv"

dbExecute(con, sprintf("
  CREATE VIEW delinquance AS
  SELECT * FROM read_csv_auto('%s', delim=';', decimal_separator=',', header=true)
", csv_path))
```

```{r cog}
# Téléchargement (et mise en cache) du Code Officiel Géographique INSEE
# pour récupérer les libellés des communes
cog_url  <- "https://www.insee.fr/fr/statistiques/fichier/8377162/v_commune_2025.csv"
cog_path <- "../../data/referentiels/v_commune_2025.csv"
if (!file.exists(cog_path)) {
  dir.create("../../data/referentiels", recursive = TRUE, showWarnings = FALSE)
  download.file(cog_url, cog_path, mode = "wb")
}

dbExecute(con, sprintf("
  CREATE VIEW cog AS
  SELECT * FROM read_csv_auto('%s', header=true)
", cog_path))
```

```{r data}
# Extraction cambriolages 2024 + jointure avec libellés communes
cambri <- dbGetQuery(con, "
  SELECT
    d.CODGEO_2025 AS code_commune,
    c.LIBELLE     AS nom_commune,
    c.DEP         AS departement,
    CAST(d.insee_pop AS DOUBLE) AS population,
    CAST(d.nombre AS DOUBLE)    AS nb_cambriolages,
    CAST(REPLACE(d.taux_pour_mille, ',', '.') AS DOUBLE) AS taux_pour_mille
  FROM delinquance d
  LEFT JOIN cog c ON d.CODGEO_2025 = c.COM
  WHERE d.indicateur = 'Cambriolages de logement'
    AND d.annee = '2024'
    AND d.est_diffuse = 'diff'
    AND d.insee_pop > 0
")

cat("Communes analysées :", nrow(cambri), "\n")
cat("Population totale couverte :", format(sum(cambri$population), big.mark = " "), "\n")
cat("Cambriolages totaux :", format(sum(cambri$nb_cambriolages), big.mark = " "), "\n")
```

## Le graphique

```{r graphique}
#| fig-width: 10
#| fig-height: 6
#| fig-cap: "Taux de cambriolages 2024 selon la taille de la commune. Chaque point = une commune."

ggplot(cambri, aes(x = population, y = taux_pour_mille)) +
  geom_point(alpha = 0.15, size = 0.5, color = "#4A9EBD") +
  scale_x_log10(
    breaks = c(100, 300, 1000, 10000, 100000),
    labels = c("100", "300", "1 000", "10 000", "100 000")
  ) +
  scale_y_continuous(limits = c(0, quantile(cambri$taux_pour_mille, 0.99, na.rm = TRUE))) +
  geom_vline(xintercept = c(100, 300, 1000, 10000),
             linetype = "dotted", color = "grey50") +
  labs(
    title = "L'empreinte digitale des petits nombres",
    subtitle = "Cambriolages 2024 par commune — la dispersion explose à gauche",
    x = "Population (échelle logarithmique)",
    y = "Cambriolages pour 1 000 habitants",
    caption = "Source : SSMSI / data.gouv.fr • Analyse : Sacha Zaouati"
  ) +
  theme_minimal(base_size = 12)
```

## Le graphique interactif

Survolez n'importe quel point pour voir le nom de la commune, sa population
et son nombre de cambriolages. Filtrez par strate de population avec la
légende.

```{r plotly-interactif}
#| fig-width: 10
#| fig-height: 6.5

# Création de strates de population pour le code couleur et le filtrage
cambri_plot <- cambri |>
  mutate(
    strate = case_when(
      population <    300 ~ "1. < 300 hab. (effet petits nombres maximal)",
      population <  1000 ~ "2. 300 – 1 000 hab.",
      population < 10000 ~ "3. 1 000 – 10 000 hab.",
      population < 100000 ~ "4. 10 000 – 100 000 hab.",
      TRUE ~ "5. > 100 000 hab. (loi des grands nombres)"
    ),
    hover_text = sprintf(
      "<b>%s</b> (%s)<br>Population : %s hab.<br>Cambriolages 2024 : %d<br>Taux : %.1f ‰",
      nom_commune, departement,
      format(population, big.mark = " "),
      as.integer(nb_cambriolages),
      taux_pour_mille
    )
  ) |>
  filter(taux_pour_mille <= quantile(taux_pour_mille, 0.995, na.rm = TRUE))

palette_strates <- c(
  "1. < 300 hab. (effet petits nombres maximal)" = "#FF6B6B",
  "2. 300 – 1 000 hab."                     = "#FFB347",
  "3. 1 000 – 10 000 hab."                  = "#4A9EBD",
  "4. 10 000 – 100 000 hab."                = "#5DADE2",
  "5. > 100 000 hab. (loi des grands nombres)"   = "#1F4E79"
)

p <- plot_ly(
  data = cambri_plot,
  x = ~population,
  y = ~taux_pour_mille,
  type = "scatter",
  mode = "markers",
  color = ~strate,
  colors = palette_strates,
  text = ~hover_text,
  hoverinfo = "text",
  marker = list(size = 5, opacity = 0.55,
                line = list(width = 0))
) |>
  layout(
    title = list(
      text = "<b>L'empreinte digitale des petits nombres</b><br><sup>Cambriolages 2024 par commune — survolez les points pour explorer</sup>",
      x = 0.02, xanchor = "left",
      font = list(family = "Inter, Helvetica", size = 16)
    ),
    xaxis = list(
      title = "Population (échelle logarithmique)",
      type = "log",
      tickvals = c(100, 300, 1000, 10000, 100000, 1000000),
      ticktext = c("100", "300", "1 000", "10 000", "100 000", "1 M"),
      gridcolor = "#E0E0E0"
    ),
    yaxis = list(
      title = "Cambriolages pour 1 000 habitants",
      gridcolor = "#E0E0E0"
    ),
    legend = list(
      orientation = "h",
      x = 0, y = -0.18,
      font = list(size = 10)
    ),
    margin = list(b = 100),
    annotations = list(
      list(
        x = 0.5, y = 1.05, xref = "paper", yref = "paper",
        text = "Source : SSMSI / data.gouv.fr — Analyse : Sacha Zaouati",
        showarrow = FALSE,
        font = list(size = 10, color = "#888")
      )
    )
  )

# Sauvegarde en HTML autonome (à uploader sur GitHub Pages pour iframe Substack)
saveWidget(p, "graphique_interactif_cambriolages.html",
           selfcontained = TRUE,
           title = "L'empreinte digitale des petits nombres")

p
```

## Le palmarès trompeur

```{r palmares-classique}
top10_brut <- cambri |>
  filter(nb_cambriolages > 0) |>
  arrange(desc(taux_pour_mille)) |>
  head(10) |>
  select(nom_commune, departement, population, nb_cambriolages, taux_pour_mille)

knitr::kable(top10_brut,
             digits = 1,
             caption = "Top 10 brut : les communes au plus fort taux de cambriolages 2024.",
             col.names = c("Commune", "Dép.", "Population", "Cambriolages", "‰ habitants"))
```

[À RÉDIGER : voir `redactions.md` — section §2.]

## La correction statistique : le vrai classement

```{r palmares-corrige}
top10_corrige <- cambri |>
  filter(population >= 10000) |>
  arrange(desc(taux_pour_mille)) |>
  head(10) |>
  select(nom_commune, departement, population, nb_cambriolages, taux_pour_mille)

knitr::kable(top10_corrige,
             digits = 1,
             caption = "Top 10 corrigé (communes ≥ 10 000 habitants) : un classement informatif.",
             col.names = c("Commune", "Dép.", "Population", "Cambriolages", "‰ habitants"))
```

[À RÉDIGER : voir `redactions.md` — section §3.]

## Ce que ça raconte de plus large

[À RÉDIGER : voir `redactions.md` — section §4.]

## Note méthodologique

[À RÉDIGER : voir `redactions.md` — section §5.]

```{r exports, include=FALSE}
# Exports CSV pour Datawrapper et publication GitHub
write.csv(cambri,        "cambriolages_2024.csv", row.names = FALSE)
write.csv(top10_brut,    "top10_brut.csv",        row.names = FALSE)
write.csv(top10_corrige, "top10_corrige.csv",     row.names = FALSE)
```

```{r cleanup, include=FALSE}
dbDisconnect(con, shutdown = TRUE)
```
