---
title: "Épisode 1 — Les cambriolages, ou pourquoi « la France dangereuse » est une illusion statistique"
subtitle: "L'illusion des petits nombres, série en 10 actes"
author: "Sacha Zaouati"
date: today
format:
  html:
    toc: true
    code-fold: true
    theme: cosmo
  # Le format PDF nécessite TinyTeX (Quarto l'installe à la première
  # exécution avec `quarto install tinytex`). Le rendu sera un article
  # LaTeX standard, plus austère que le PDF de design publié à part.
  pdf:
    toc: true
    documentclass: article
    fontsize: 11pt
    geometry:
      - margin=2.5cm
    include-in-header:
      text: |
        \usepackage{microtype}
execute:
  warning: false
  message: false
---

## Le constat

Vieille-Toulouse, Haute-Garonne. 1 230 habitants. 37 cambriolages enregistrés en 2024. Taux : **67,9 ‰**.

C'est le taux le plus élevé de France pour les communes dont le ministère de l'Intérieur publie le chiffre 2024. Si Paris connaissait le même taux, le nombre annuel de cambriolages dans la capitale serait d'environ 95 000. Le chiffre réel est de 9 235.

L'écart entre ces deux chiffres ne vient pas d'une différence de criminalité, mais d'une mécanique mathématique. Cet article la décompose.

![L'effet visuel : courbes nettes à gauche (peu d'habitants, peu de cambriolages possibles) ; nuage diffus à droite (grande population, taux qui se stabilise)](empreinte_vs_nuage.svg)

## La méthode

```{r setup}
library(duckdb)
library(DBI)
library(dplyr)
library(ggplot2)
library(scales)
library(plotly)
library(htmlwidgets)

con <- dbConnect(duckdb::duckdb(), dbdir = ":memory:")

# Chemins relatifs depuis episodes/01_cambriolages/ vers data/
csv_path <- "../../data/delinquance/donnee-data.gouv-2025-geographie2025-produit-le2026-02-03.csv"

dbExecute(con, sprintf("
  CREATE VIEW delinquance AS
  SELECT * FROM read_csv_auto('%s', delim=';', decimal_separator=',', header=true)
", csv_path))
```

```{r cog}
# Téléchargement (et mise en cache) du Code Officiel Géographique INSEE
# pour récupérer les libellés des communes
cog_url  <- "https://www.insee.fr/fr/statistiques/fichier/8377162/v_commune_2025.csv"
cog_path <- "../../data/referentiels/v_commune_2025.csv"
if (!file.exists(cog_path)) {
  dir.create("../../data/referentiels", recursive = TRUE, showWarnings = FALSE)
  download.file(cog_url, cog_path, mode = "wb")
}

dbExecute(con, sprintf("
  CREATE VIEW cog AS
  SELECT * FROM read_csv_auto('%s', header=true)
", cog_path))
```

```{r data}
# Extraction cambriolages 2024 + jointure avec libellés communes
cambri <- dbGetQuery(con, "
  SELECT
    d.CODGEO_2025 AS code_commune,
    c.LIBELLE     AS nom_commune,
    c.DEP         AS departement,
    CAST(d.insee_pop AS DOUBLE) AS population,
    CAST(d.nombre AS DOUBLE)    AS nb_cambriolages,
    CAST(REPLACE(d.taux_pour_mille, ',', '.') AS DOUBLE) AS taux_pour_mille
  FROM delinquance d
  LEFT JOIN cog c ON d.CODGEO_2025 = c.COM
  WHERE d.indicateur = 'Cambriolages de logement'
    AND d.annee = '2024'
    AND d.est_diffuse = 'diff'
    AND d.insee_pop > 0
")

cat("Communes analysées :", nrow(cambri), "\n")
cat("Population totale couverte :", format(sum(cambri$population), big.mark = " "), "\n")
cat("Cambriolages totaux :", format(sum(cambri$nb_cambriolages), big.mark = " "), "\n")
```

## Le graphique

```{r graphique}
#| fig-width: 10
#| fig-height: 6
#| fig-cap: "Taux de cambriolages 2024 selon la taille de la commune. Chaque point = une commune."

ggplot(cambri, aes(x = population, y = taux_pour_mille)) +
  geom_point(alpha = 0.15, size = 0.5, color = "#4A9EBD") +
  scale_x_log10(
    breaks = c(100, 300, 1000, 10000, 100000),
    labels = c("100", "300", "1 000", "10 000", "100 000")
  ) +
  scale_y_continuous(limits = c(0, quantile(cambri$taux_pour_mille, 0.99, na.rm = TRUE))) +
  geom_vline(xintercept = c(100, 300, 1000, 10000),
             linetype = "dotted", color = "grey50") +
  labs(
    title = "L'empreinte digitale des petits nombres",
    subtitle = "Cambriolages 2024 par commune — la dispersion explose à gauche",
    x = "Population (échelle logarithmique)",
    y = "Cambriolages pour 1 000 habitants",
    caption = "Source : SSMSI / data.gouv.fr • Analyse : Sacha Zaouati"
  ) +
  theme_minimal(base_size = 12)
```

## Le graphique interactif

Survolez n'importe quel point pour voir le nom de la commune, sa population
et son nombre de cambriolages. Filtrez par strate de population avec la
légende.

```{r plotly-interactif}
#| fig-width: 10
#| fig-height: 6.5

# Création de strates de population pour le code couleur et le filtrage
cambri_plot <- cambri |>
  mutate(
    strate = case_when(
      population <    300 ~ "1. < 300 hab. (effet petits nombres maximal)",
      population <  1000 ~ "2. 300 – 1 000 hab.",
      population < 10000 ~ "3. 1 000 – 10 000 hab.",
      population < 100000 ~ "4. 10 000 – 100 000 hab.",
      TRUE ~ "5. > 100 000 hab. (loi des grands nombres)"
    ),
    hover_text = sprintf(
      "<b>%s</b> (%s)<br>Population : %s hab.<br>Cambriolages 2024 : %d<br>Taux : %.1f ‰",
      nom_commune, departement,
      format(population, big.mark = " "),
      as.integer(nb_cambriolages),
      taux_pour_mille
    )
  ) |>
  filter(taux_pour_mille <= quantile(taux_pour_mille, 0.995, na.rm = TRUE))

palette_strates <- c(
  "1. < 300 hab. (effet petits nombres maximal)" = "#FF6B6B",
  "2. 300 – 1 000 hab."                     = "#FFB347",
  "3. 1 000 – 10 000 hab."                  = "#4A9EBD",
  "4. 10 000 – 100 000 hab."                = "#5DADE2",
  "5. > 100 000 hab. (loi des grands nombres)"   = "#1F4E79"
)

p <- plot_ly(
  data = cambri_plot,
  x = ~population,
  y = ~taux_pour_mille,
  type = "scatter",
  mode = "markers",
  color = ~strate,
  colors = palette_strates,
  text = ~hover_text,
  hoverinfo = "text",
  marker = list(size = 5, opacity = 0.55,
                line = list(width = 0))
) |>
  layout(
    title = list(
      text = "<b>L'empreinte digitale des petits nombres</b><br><sup>Cambriolages 2024 par commune — survolez les points pour explorer</sup>",
      x = 0.02, xanchor = "left",
      font = list(family = "Inter, Helvetica", size = 16)
    ),
    xaxis = list(
      title = "Population (échelle logarithmique)",
      type = "log",
      tickvals = c(100, 300, 1000, 10000, 100000, 1000000),
      ticktext = c("100", "300", "1 000", "10 000", "100 000", "1 M"),
      gridcolor = "#E0E0E0"
    ),
    yaxis = list(
      title = "Cambriolages pour 1 000 habitants",
      gridcolor = "#E0E0E0"
    ),
    legend = list(
      orientation = "h",
      x = 0, y = -0.18,
      font = list(size = 10)
    ),
    margin = list(b = 100),
    annotations = list(
      list(
        x = 0.5, y = 1.05, xref = "paper", yref = "paper",
        text = "Source : SSMSI / data.gouv.fr — Analyse : Sacha Zaouati",
        showarrow = FALSE,
        font = list(size = 10, color = "#888")
      )
    )
  )

# Sauvegarde en HTML autonome (à uploader sur GitHub Pages pour iframe Substack)
saveWidget(p, "graphique_interactif_cambriolages.html",
           selfcontained = TRUE,
           title = "L'empreinte digitale des petits nombres")

p
```

## Le palmarès trompeur

```{r palmares-classique}
top10_brut <- cambri |>
  filter(nb_cambriolages > 0) |>
  arrange(desc(taux_pour_mille)) |>
  head(10) |>
  select(nom_commune, departement, population, nb_cambriolages, taux_pour_mille)

knitr::kable(top10_brut,
             digits = 1,
             caption = "Top 10 brut : les communes au plus fort taux de cambriolages 2024.",
             col.names = c("Commune", "Dép.", "Population", "Cambriolages", "‰ habitants"))
```

Les dix communes au taux le plus élevé. **9 sur 10 ont moins de 4 000 habitants.** Boissettes (Seine-et-Marne, 437 habitants) entre dans ce classement avec 7 cambriolages enregistrés dans l'année.

À titre de comparaison, les grandes métropoles n'apparaissent jamais dans ce palmarès brut. Paris : 6,6 ‰. Marseille : 9,6 ‰. Lyon : 7,9 ‰. Lille : 9,5 ‰. Toulouse : 7,5 ‰. Bordeaux : 8,9 ‰. Toutes situées entre 6 et 10 ‰. Aucune ne s'approche du sommet.

## La correction statistique : le vrai classement

```{r palmares-corrige}
top10_corrige <- cambri |>
  filter(population >= 10000) |>
  arrange(desc(taux_pour_mille)) |>
  head(10) |>
  select(nom_commune, departement, population, nb_cambriolages, taux_pour_mille)

knitr::kable(top10_corrige,
             digits = 1,
             caption = "Top 10 corrigé (communes ≥ 10 000 habitants) : un classement informatif.",
             col.names = c("Commune", "Dép.", "Population", "Cambriolages", "‰ habitants"))
```

On retire les communes de moins de 10 000 habitants. Reste : **1 116 communes sur 10 951**. Le seuil n'est pas mathématique. C'est un choix méthodologique inspiré des seuils utilisés dans le secteur sanitaire (300 accouchements par an pour les maternités, 50 interventions pour les centres de chirurgie cardiaque).

Les dix communes au taux le plus élevé parmi les 1 116 retenues. **7 sur 10 sont des banlieues pavillonnaires de métropoles régionales** (Tours, Bordeaux, Rouen, Rennes, Metz). 2 sont en Guyane (Kourou, Saint-Laurent-du-Maroni). Aucune n'apparaît dans le top 10 brut.

## Pourquoi un écart pareil entre les deux palmarès

Trois faits suffisent à le décrire.

### Fait n° 1 — Le ministère masque déjà les plus petites communes

Le SSMSI ne diffuse pas tous les chiffres communaux. Pour préserver la confidentialité, les communes où le nombre de cambriolages est trop faible pour être anonymisable sont masquées (champ `est_diffuse`). **10 951 communes sont diffusées, sur 34 945 communes en France** selon le Code officiel géographique INSEE 2025.

### Fait n° 2 — Le seuil de 10 000 est conventionnel

Il n'existe pas de seuil mathématique « vrai ». Les autorités sanitaires utilisent des seuils de fiabilité du même ordre : 300 accouchements par an minimum pour une maternité, 50 interventions par an pour un centre de chirurgie cardiaque. En dessous, les taux d'échec calculés sur trop peu de cas ne sont plus interprétables individuellement.

### Fait n° 3 — Démonstration par simulation

```{r simulation-poisson}
#| fig-width: 9
#| fig-height: 4.5
#| fig-cap: "Simulation : 1 000 communes IDENTIQUES de 200 logements, même probabilité réelle 5 ‰. La dispersion observée vient uniquement du tirage aléatoire."

set.seed(42)
n_communes <- 1000
n_logements_petit <- 200
p_reel <- 0.005   # 5 ‰, taux moyen national

# Tirage Poisson(λ = n × p) = Poisson(1) pour chaque commune
cambri_simule_petit <- rpois(n_communes, lambda = n_logements_petit * p_reel)
taux_simule_petit  <- cambri_simule_petit / n_logements_petit * 1000

# Statistiques résumées
cat("Communes à 0 cambriolage :", sum(cambri_simule_petit == 0), "\n")
cat("Communes à un taux ≥ 15 ‰ :", sum(taux_simule_petit >= 15), "\n")
cat("Maximum observé :", round(max(taux_simule_petit), 1), "‰\n")
cat("σ théorique = √(p/n) × 1000 =",
    round(sqrt(p_reel / n_logements_petit) * 1000, 2), "‰\n")

ggplot(data.frame(taux = taux_simule_petit), aes(x = taux, y = 1)) +
  geom_jitter(height = 0.3, width = 0, alpha = 0.4, color = "#4A9EBD", size = 1) +
  geom_vline(xintercept = 5, color = "#FF6B6B", linewidth = 0.5) +
  annotate("text", x = 5, y = 1.5,
           label = 'Taux « vrai » identique\npour les 1 000 communes',
           color = "#FF6B6B", hjust = 0, vjust = 0, size = 3) +
  annotate("rect", xmin = 20, xmax = 30, ymin = 0.6, ymax = 1.4,
           fill = "#FF6B6B", alpha = 0.15) +
  annotate("text", x = 25, y = 1.45,
           label = '« Communes les plus dangereuses »',
           color = "#FF6B6B", fontface = "italic", size = 3) +
  scale_x_continuous(breaks = seq(0, 30, 5), limits = c(-1, 31)) +
  labs(
    title = "1 000 communes identiques de 200 logements — voici ce que produit le hasard",
    subtitle = "Tirage de Poisson(λ = 1) — n = 1000",
    x = "Taux observé (‰) — qui ne reflète QUE le hasard",
    y = NULL
  ) +
  theme_minimal(base_size = 11) +
  theme(axis.text.y = element_blank(),
        axis.ticks.y = element_blank(),
        panel.grid.major.y = element_blank(),
        panel.grid.minor.y = element_blank())
```

Paramètres : 1 000 communes simulées, 200 logements chacune, probabilité réelle qu'un logement soit cambriolé fixée à 5 ‰ (moyenne nationale). Pour chaque commune, on tire un nombre de cambriolages selon une loi de Poisson(λ = n × p) = Poisson(1).

Toutes ces communes sont *identiques* en réalité. La dispersion observée vient uniquement du tirage aléatoire.

Cette hypothèse est volontairement extrême. Dans la réalité, il existe bien des différences entre communes : densité urbaine, composition socio-économique, présence de zones commerciales ou périphériques. Mais voilà ce que montre la simulation : pour les petites communes, l'erreur de mesure aléatoire est si massive qu'elle noie ces vraies différences. Le signal sociologique, même s'il est réel, ne peut pas être distingué du bruit statistique quand la population est faible. C'est pourquoi un palmarès brut qui compare Vieille-Toulouse à Paris ne mesure pas une différence de criminalité — il mesure une différence de taille d'échantillon.

Si maintenant on refait la même simulation avec 50 000 logements par commune (plutôt que 200), tous les taux observés tombent entre 4,2 et 6,0 ‰. **L'écart-type théorique passe de 5,0 ‰ à 0,32 ‰** entre les deux configurations.

L'écart-type du taux observé décroît en $1/\sqrt{n}$ :

$$\sigma_\text{taux} \approx \sqrt{\frac{p}{n}}$$

Pour Boissettes (n ≈ 200 logements), σ ≈ 5 ‰. Pour Paris (n ≈ 1 400 000 logements), σ ≈ 0,07 ‰. Le rapport est d'environ 70.

## Régression vers la moyenne

Tout résultat extrême — qu'il soit exceptionnellement élevé ou exceptionnellement bas — est, le plus souvent, la conséquence d'une fluctuation aléatoire exceptionnelle à un instant T. Ce type de fluctuation est, par définition, peu probable de se reproduire à l'identique : elle tend à être suivie d'une mesure plus proche de la moyenne. C'est ce que les statisticiens nomment la *régression vers la moyenne* (Galton, 1886), et que Kahneman et Tversky (1974) ont montré être systématiquement sous-estimée dans le raisonnement ordinaire. Elle ne signifie pas que la commune s'est améliorée ou dégradée sur le fond : elle signifie seulement que le bruit aléatoire a été moins extrême l'année suivante.

Conséquence directe pour notre palmarès : les communes qui apparaissent dans le top brut une année donnée ont une faible probabilité d'y figurer l'année suivante. Sur les 10 communes du top brut 2024, on peut prédire que la majorité aura disparu du top 100 en 2025. Cette prédiction sera vérifiable et vérifiée en mai 2027, à la publication de la base SSMSI 2025.

## L'entonnoir de Spiegelhalter : une alternative au seuil

Le seuil de 10 000 habitants est un couperet : une commune en dessous est exclue, une commune au-dessus est incluse. L'entonnoir de Spiegelhalter (2005) propose une alternative continue : afficher toutes les communes et tracer autour du taux moyen national les marges d'erreur attendues pour chaque taille de population. La méthode repose sur la même mathématique que la simulation ci-dessus — l'écart-type décroît en 1/√n — mais l'utilise de manière continue plutôt que comme un couperet.

L'entonnoir s'évase à gauche (petites communes, marge énorme) et se resserre à droite (grandes villes, marge minuscule). Les communes situées *à l'intérieur* de l'entonnoir reproduisent simplement la variabilité naturelle d'un tirage de Poisson : leur taux n'est pas interprétable individuellement. Seules les communes situées *à l'extérieur* des bandes à 99,8 % présentent un écart statistiquement inexplicable par le seul effet des effectifs. Ce sont les seules qui mériteraient une investigation sociologique ou sécuritaire.

```{r funnel-plot}
#| fig-width: 10
#| fig-height: 6
#| fig-cap: "Entonnoir de Spiegelhalter (2005). Les communes en rouge sortent des bandes à 99,8 % — leur taux ne s'explique pas par la seule loterie statistique. Les communes grises ne sont que du bruit, fût-il spectaculaire."

# Taux moyen national pondéré par la population
rate_global <- sum(cambri$nb_cambriolages, na.rm = TRUE) /
               sum(cambri$population,      na.rm = TRUE) * 1000

# Grille de tailles de commune pour les courbes d'entonnoir
n_seq <- exp(seq(log(min(cambri$population[cambri$population > 0])),
                 log(max(cambri$population)), length.out = 600))

# Intervalles de Poisson (méthode exacte, quantiles)
# Pour une commune de n habitants : cambriolages attendus = n * rate_global / 1000
funnel_df <- data.frame(
  n       = n_seq,
  ci95_lo = qpois(0.025, n_seq * rate_global / 1000) / n_seq * 1000,
  ci95_hi = qpois(0.975, n_seq * rate_global / 1000) / n_seq * 1000,
  ci998_lo = qpois(0.001, n_seq * rate_global / 1000) / n_seq * 1000,
  ci998_hi = qpois(0.999, n_seq * rate_global / 1000) / n_seq * 1000
)

# Classement de chaque commune selon sa position dans l'entonnoir
cambri_funnel <- cambri |>
  filter(!is.na(taux_pour_mille), population > 0) |>
  mutate(
    lambda_attendu = population * rate_global / 1000,
    borne_sup_998  = qpois(0.999, lambda_attendu) / population * 1000,
    borne_inf_998  = qpois(0.001, lambda_attendu) / population * 1000,
    statut = if_else(
      taux_pour_mille > borne_sup_998 | taux_pour_mille < borne_inf_998,
      "Hors entonnoir (signal possible)", "Dans l'entonnoir (bruit)"
    )
  )

n_hors <- sum(cambri_funnel$statut == "Hors entonnoir (signal possible)")

ggplot() +
  geom_ribbon(
    data = funnel_df,
    aes(x = n, ymin = ci998_lo, ymax = ci998_hi),
    fill = "#E8F4F8", alpha = 0.9
  ) +
  geom_ribbon(
    data = funnel_df,
    aes(x = n, ymin = ci95_lo, ymax = ci95_hi),
    fill = "#C5E3F0", alpha = 0.7
  ) +
  geom_hline(yintercept = rate_global, color = "#1F4E79",
             linetype = "dashed", linewidth = 0.6) +
  geom_point(
    data = cambri_funnel |> filter(statut == "Dans l'entonnoir (bruit)"),
    aes(x = population, y = taux_pour_mille),
    color = "#AAAAAA", alpha = 0.2, size = 0.4
  ) +
  geom_point(
    data = cambri_funnel |> filter(statut == "Hors entonnoir (signal possible)"),
    aes(x = population, y = taux_pour_mille),
    color = "#FF6B6B", alpha = 0.8, size = 1.2
  ) +
  scale_x_log10(
    breaks = c(100, 300, 1000, 10000, 100000, 1e6),
    labels = c("100", "300", "1 000", "10 000", "100 000", "1 M")
  ) +
  scale_y_continuous(
    limits = c(0, quantile(cambri_funnel$taux_pour_mille, 0.995, na.rm = TRUE))
  ) +
  annotate("text", x = max(cambri$population) * 0.7, y = rate_global + 0.3,
           label = sprintf("Taux national moyen : %.1f ‰", rate_global),
           color = "#1F4E79", size = 3, hjust = 1) +
  labs(
    title = "L'entonnoir de Spiegelhalter : quelles communes sortent vraiment du lot ?",
    subtitle = sprintf(
      "%d communes sur %d sortent des bandes à 99,8 %% — les autres ne sont que du bruit",
      n_hors, nrow(cambri_funnel)
    ),
    x = "Population (échelle logarithmique)",
    y = "Cambriolages pour 1 000 habitants",
    caption = "Méthode : Spiegelhalter (2005). Intervalles de Poisson exacts à 95 % (bleu foncé) et 99,8 % (bleu clair).\nSource : SSMSI / data.gouv.fr — Analyse : Sacha Zaouati"
  ) +
  theme_minimal(base_size = 12)
```

```{r funnel-palmares}
# Palmarès des communes hors entonnoir (signal statistiquement robuste)
top_signal <- cambri_funnel |>
  filter(statut == "Hors entonnoir (signal possible)",
         taux_pour_mille > rate_global) |>
  arrange(desc(taux_pour_mille)) |>
  head(10) |>
  select(nom_commune, departement, population, nb_cambriolages, taux_pour_mille)

knitr::kable(top_signal,
             digits = 1,
             caption = "Top 10 des communes au-dessus de l'entonnoir à 99,8 % : taux statistiquement significatifs.",
             col.names = c("Commune", "Dép.", "Population", "Cambriolages", "‰ habitants"))
```

## Le palmarès bayésien : une troisième correction

Le lissage bayésien empirique (Robbins, 1956 ; Efron & Morris, 1975) permet d'aller plus loin que le seuil ou l'entonnoir. Plutôt qu'exclure les communes trop petites, il calcule pour chaque commune un taux *ajusté* qui combine le taux observé et le taux moyen national, pondérés par la fiabilité de la mesure locale. Plus une commune est petite, plus son taux observé est peu fiable, et plus le résultat est tiré vers la moyenne nationale.

Le modèle statistique sous-jacent est un conjugué Gamma-Poisson : on suppose que le taux *vrai* de chaque commune suit une loi Gamma(α, β), et que le nombre de cambriolages observé est tiré d'une loi de Poisson. Les paramètres α et β sont estimés par la méthode des moments sur l'ensemble des communes (c'est l'étape « empirique » du bayésien empirique). La moyenne *a posteriori* pour chaque commune est alors :

$$\hat{\mu}_i = \frac{\alpha + \text{cambriolages}_i}{\beta + n_i / 1000}$$

Ce taux bayésien interpole entre le taux observé (fiable quand n est grand) et le taux national moyen (prédominant quand n est petit). Pour Boissettes (437 habitants, 7 cambriolages) le taux observé de 53 ‰ est tiré massivement vers la moyenne ; pour Paris (2,1 millions d'habitants), le taux observé est conservé presque intact.

```{r palmares-bayes}
# Estimation des paramètres du prior Gamma-Poisson par la méthode des moments
# E[μ] = α/β = taux moyen national
# Var[μ] = α/β² = variance inter-communes (après soustraction de la variance de Poisson)

rate_global_eb <- sum(cambri$nb_cambriolages, na.rm = TRUE) /
                  sum(cambri$population,      na.rm = TRUE) * 1000

# Variance totale observée des taux
var_totale <- var(cambri$taux_pour_mille, na.rm = TRUE)

# Variance de Poisson attendue si toutes les communes avaient le taux moyen
# σ²_Poisson ≈ rate / (n_moyen / 1000) où n_moyen est la taille moyenne
n_moyen_milliers <- mean(cambri$population / 1000, na.rm = TRUE)
var_poisson       <- rate_global_eb / n_moyen_milliers

# Variance inter-communes (variance vraie entre communes)
var_inter <- max(var_totale - var_poisson, 0.01)

# Paramètres du prior
beta_prior  <- rate_global_eb / var_inter
alpha_prior <- rate_global_eb * beta_prior

# Taux bayésien a posteriori pour chaque commune
cambri_eb <- cambri |>
  filter(!is.na(taux_pour_mille), population > 0) |>
  mutate(
    n_milliers = population / 1000,
    taux_eb    = (alpha_prior + nb_cambriolages) / (beta_prior + n_milliers),
    retrait_vers_moy = taux_pour_mille - taux_eb   # ampleur du lissage
  )

# Palmarès bayésien : top 10 par taux a posteriori
top10_bayes <- cambri_eb |>
  arrange(desc(taux_eb)) |>
  head(10) |>
  select(nom_commune, departement, population, taux_pour_mille, taux_eb)

knitr::kable(top10_bayes,
             digits = 1,
             caption = sprintf(
               "Top 10 bayésien (Gamma-Poisson, α = %.2f, β = %.2f). Le taux ajusté pondère l'observation locale par sa fiabilité.",
               alpha_prior, beta_prior
             ),
             col.names = c("Commune", "Dép.", "Population", "Taux observé (‰)", "Taux bayésien (‰)"))
```

---

## Encart — La défense des palmarès bruts

**Ce que disent les économistes de la redevabilité publique**

La critique statistique des palmarès a un angle mort que la littérature en économie publique signale depuis les années 1990 : un classement imparfait peut produire de meilleurs effets sur les comportements qu'une absence de classement. Le modèle de *yardstick competition* formalisé par Besley et Case (1995) montre que les citoyens utilisent naturellement les indicateurs des juridictions voisines pour évaluer leurs propres élus — même si ces indicateurs sont bruités. C'est précisément parce qu'ils sont publics et comparables qu'ils créent une pression réputationnelle sur les responsables locaux.

L'argument n'est pas théorique. Une expérience naturelle menée au Pays de Galles après l'abolition des palmarès scolaires a mesuré une baisse significative de l'efficacité des établissements dans les années suivant la suppression de la publication (Burgess et al., 2005). Ce que les statisticiens appellent du bruit, les économistes l'appellent parfois de l'*accountability* : la variance des petits effectifs, aussi gênante soit-elle pour l'interprétation, force les maires de petites communes à répondre de leurs chiffres devant leurs administrés d'une manière qu'aucun indicateur lissé ne parviendrait à reproduire.

La correction bayésienne ou le filtrage par seuil réduisent l'illusion, mais réduisent aussi la pression. La question de savoir quel prix démocratique on est prêt à payer pour gagner en rigueur statistique reste entièrement ouverte.

---

## Pour aller plus loin

Une [page scrollytelling autonome](scrollytelling/index.html) décompose la même démonstration en dix étapes visuelles, pensées pour la lecture séquentielle (les SVG sont tous régénérables depuis les scripts R dans `scrollytelling/R/`).

## Note méthodologique

**Source.** SSMSI, base communale 2025 publiée en février 2026 sur data.gouv.fr, indicateur « Cambriolages de logement », année 2024. Le taux est calculé pour 1 000 logements, à partir du recensement INSEE.

**Périmètre.** 10 951 communes diffusées sur 34 945 communes françaises (INSEE 2025).

**Simulation.** Tirages indépendants de Poisson(λ = n × p), avec n = nombre de logements, p = 0,005 (taux moyen national). Graine fixée à 42.

**Entonnoir de Spiegelhalter.** Intervalles de Poisson exacts (qpois) à 95 % et 99,8 %, centrés sur le taux moyen national pondéré. Méthode : Spiegelhalter, D. (2005), « Funnel plots for comparing institutional performance », *Statistics in Medicine*, 24(8), 1185–1202.

**Palmarès bayésien.** Modèle conjugué Gamma-Poisson. Paramètres du prior estimés par méthode des moments (variance totale des taux observés, après soustraction de la variance de Poisson attendue). Moyenne *a posteriori* : (α + cambriolages_i) / (β + population_i / 1000). Références : Robbins, H. (1956), « An empirical Bayes approach to statistics » ; Efron, B. & Morris, C. (1975), « Data analysis using Stein's estimator and its generalizations », *Journal of the American Statistical Association*, 70(350), 311–319.

**Encart redevabilité.** Besley, T. & Case, A. (1995), « Incumbent behavior: vote seeking, tax setting, and yardstick competition », *American Economic Review*, 85(1), 25–45. Burgess, S., Propper, C., Slater, H. & Wilson, D. (2005), « Who wins and who loses from school accountability? The distribution of educational gains in English primary schools », *CMPO Working Paper 05/128*.

**Reproductibilité.** Code (R + Quarto + scripts ggplot2) et données extraites : <https://github.com/sachazaouati/illusion-petits-nombres>. Le `.qmd` est la source canonique ; il génère HTML et PDF via `quarto render` (le rendu PDF requiert TinyTeX, installable depuis Quarto avec `quarto install tinytex`). Code MIT, articles et graphiques CC BY 4.0.

```{r exports, include=FALSE}
# Exports CSV pour Datawrapper et publication GitHub
write.csv(cambri,        "cambriolages_2024.csv", row.names = FALSE)
write.csv(top10_brut,    "top10_brut.csv",        row.names = FALSE)
write.csv(top10_corrige, "top10_corrige.csv",     row.names = FALSE)
```

```{r cleanup, include=FALSE}
dbDisconnect(con, shutdown = TRUE)
```
